【裁判字號】    98,上易,788
【裁判日期】    980603
【裁判案由】    詐欺
【裁判全文】
臺灣高等法院臺中分院刑事判決         98年度上易字第788號
上  訴  人
即  被  告  丙○○
上列上訴人因詐欺案件，不服臺灣南投地方法院98年度易字第31
號，中華民國98年3月30日第一審判決（起訴案號：臺灣南投地
方法院檢察署97年度偵緝字第252號），提起上訴，本院判決如
下：
    主  文
上訴駁回。
丙○○緩刑貳年。
    事  實
一、丙○○於民國（下同）97年1月初某日，經友人丁○○介紹
    與丁○○之舅舅陳新火認識，嗣陳新火告知其有一筆經商款
    項需匯入銀行帳戶，但其銀行帳戶無法使用，乃向丙○○商
    借銀行存摺、金融卡、金融卡密碼及印鑑章使用，丙○○明
    知個人在金融機構帳戶之存摺、金融卡、金融卡密碼及印鑑
    章係供帳戶名義人自己使用之重要理財工具，關係個人財產
    、信用之表徵，且可預見存摺、金融卡、金融卡密碼及印鑑
    章如恣意交予他人，極易遭詐騙集團利用遂行詐欺犯罪，而
    隱匿實施詐欺犯罪之人，竟仍不顧他人可能遭受財產上損害
    之危險，而基於縱若其所提供之金融機構帳戶資料被利用作
    為詐欺取財之用，亦不違背其本意之幫助犯意，於97年1月
    14日某時許，至華南商業銀行南投分行申請開設帳號000000
    000000號之帳戶，並於同日領取該帳戶存摺、金融卡、金融
    卡密碼後連同印鑑章一併交予陳新火，容任陳新火及其所屬
    詐欺集團成年成員使用上開帳戶作為行騙時供被害人匯款之
    用。嗣該詐欺集團即基於意圖為自己不法所有之詐欺犯意，
    推由某女性成員以電話通知方式告知甲○○涉及非法資金洗
    錢，須先凍結帳戶，並將帳戶內之款項匯出至指定帳戶過濾
    ，致甲○○陷於錯誤，依指示接續於97年2月21日、97年2月
    22日、97年2月25日、97年2月27日，以現金匯款方式將新臺
    幣十五萬元、十萬元、十五萬元、十萬元，合計五十萬元，
    匯入丙○○上開帳戶內。嗣因甲○○察覺受騙報警，因而查
    悉上情。
二、案經臺中市警察局霧峰分局報告臺灣南投地方法院檢察署檢
    察官偵查起訴。
    理  由
一、本案下列引用之供述及非供述證據，經本院依法踐行調查證
    據程序，公訴人及被告均不爭執各該證據之證據能力，且亦
    查無依法應排除其證據能力之情形，是後述所引用證據之證
    據能力皆無疑義，合先敘明。
二、訊據被告丙○○固坦承有將帳戶存摺、金融卡、金融卡密碼
    及印鑑章交付他人任由他人使用之事實，惟辯稱：係因其友
    人丁○○之舅舅陳新火需要借用帳戶，其因禁不住陳新火之
    央託，故而前往開立帳戶，並於同日將帳戶存摺、金融卡、
    金融卡密碼及印鑑章等物悉數交由陳新火使用，數日後陳新
    火並未返還，其即因心生疑慮而自行前往銀行辦理凍結帳戶
    之手續云云。經查：
  (一)系爭帳戶確為被告丙○○所申設，且被害人甲○○係遭他人
    以上揭方式詐騙，而將款項匯入被告申設之系爭帳戶內，該
    帳戶確係遭人用為詐欺取財之工具等情，業據證人即被害人
    甲○○於警詢證述在卷（警卷第4至5頁），復有被害人甲○○遭詐騙後匯款之華南商業銀行活期性存款存款憑條影本（
    警卷第8頁）、受理刑事案件報案三聯單（警卷第2頁反面）
    、內政部警政署反詐騙案件紀錄表（警卷第3頁）、受理詐
    騙帳戶通報警示簡便格式表（警卷第10頁反面）、華南商業
    銀行南投分行97年5月5日（97）華投存字第89號函附被告設
    立系爭銀行帳戶之開戶資料、存款往來明細表（警卷第14至
    18頁）在卷可考，此部分事實洵堪認定。
  (二)關於被告究係何時將前揭帳戶相關資料交予陳新火乙節，被
    告先陳稱係在97年1月14日當日開完戶後旋即交付（偵緝字
    第252號卷第25頁），後於原審改稱係在97年2月舊曆年後始
    交付（原審卷第21頁），則被告此部分所述，已有不一。又
    被告於97年11月26日偵查中陳稱：開戶後一星期內即有錢匯
    入，陳新火要伊將款項領出，伊便將該帳戶凍結等語（偵緝
    字第252號卷第17頁）、於97年12月23日偵查中及98年3月16
    日原審審理時均陳稱：伊係開完戶後約十天才去辦凍結等語
    （偵緝字第252號卷第26頁、原審卷第27頁），若果如被告
    所言於開戶後十天其即自行前往銀行要求凍結該帳戶，則至
    遲於97年1月28日起，該帳戶當僅能存入款項而不再有支出
    款項之記載，惟觀諸該帳戶之存款往來明細表（警卷第17至
    18頁），於2月14日、21日、22日、23日、25日、27日、28
    日、3月2日，均分別有多筆金額支出之紀錄，是被告所稱因
    起疑而於十日後自行前往凍結帳戶云云，顯不足採。又該帳
    戶實係因被害人甲○○於97年3月4日報案後，經員警通知金
    融機構始被列為警示帳戶等情，亦有內政部警政署反詐騙案
    件紀錄表（警卷第3頁）、受理詐騙帳戶通報警示簡便格式
    表（警卷第10頁反面）、華南商業銀行南投分行97年5月5日
    （97）華投存字第89號函（警卷第14頁）在卷可稽，益徵被
    告所辯因擔心帳戶遭不法使用而前往凍結帳戶乙節，確屬臨
    訟飾卸之詞而不可採。
  (三)按刑法第13條所稱之故意本有直接故意（確定故意）與間接
    故意（不確定故意）之別，條文中「行為人對於構成犯罪之
    事實，明知並有意使其發生者」為直接故意，至於「行為人
    對於構成犯罪之事實，預見其發生而其發生並不違背其本意
    者」則屬間接故意；又間接故意與有認識的過失（又稱疏虞
    過失）之區別，在於二者對構成犯罪之事實雖均預見其能發
    生，但前者對其發生並不違背其本意，後者則確信其不發生
    。而金融機構帳戶之申請甚為簡易方便，如係基於正當用途
    而有使用帳戶之必要，通常需用人得以自己名義申請辦理即
    可，本無借用他人帳戶掩飾資金流向之必要。倘取得帳戶之
    人非將被告提供之金融機構帳戶作為犯罪所得存提進出及其
    他不法用途，豈須向被告收取存摺、金融卡、金融卡密碼及
    印鑑章供己使用？又金融機構帳戶之存摺、金融卡、金融卡
    密碼及印鑑章係供帳戶名義人自己使用之重要理財工具，關
    係個人財產、信用之表徵，且可預見存摺、金融卡、金融卡
    密碼及印鑑章如恣意交予他人，極易遭詐騙集團利用以遂行
    詐欺犯罪，被告為有社會閱歷之人，對此當難諉為不知，而
    被告與陳新火素不相識，竟於初次見面即應允特意開立帳戶
    並出借，甚且於出借之時猶不知陳新火之真實姓名，其率將
    自己所有金融機構帳戶及印鑑章交予他人使用，顯然乖離常
    態之交易行為；況參諸證人丁○○於本院審理時到庭所證：
    「（你舅舅有無說要開帳戶何用途？）他也沒有跟我說得很
    清楚，他是跟我說要叫人從臺北匯錢下來，他急用，而他和
    丙○○去辦的時候，他怎麼跟丙○○講，我不清楚」等語（
    本院98年5月20日審理筆錄第3頁），然金融機構帳戶之存摺
    、金融卡、金融卡密碼及印鑑章係供帳戶名義人自己使用之
    重要理財工具，縱屬至親，按諸常理，仍會先問清用途始決
    定是否出借，而被告與證人丁○○未先查悉陳新火借用帳戶
    之真意即率爾出借，均與常情相悖，是本院認證人丁○○所
    述，實為迴護被告之詞而不足採信。再者，蒐集他人金融機
    構帳戶作為被害人匯入款項之交易媒介，用以隱匿真正犯罪
    者身分及資金流向之犯罪模式，多係用於詐欺取財或恐嚇取
    財之犯罪類型，此乃一般使用人頭帳戶常見之非法利用類型
    ，復經大眾傳播媒體再三披露，被告亦無從諉為不知。則被
    告提供之金融機構帳戶嗣經他人用於詐欺取財之不法用途，
    此種犯罪手法仍未逸脫於被告幫助他人犯罪意思之外，即屬
    被告所能預見，又被告於原審自陳：「我借給他的時候我也
    是會擔心，他拿去之後我就怕他會拿去騙人，... 他沒有拿
    來還我，我就覺得怪怪的，應該是拿去騙人了」等語（原審
    卷第21頁），可知被告於出借金融帳戶時，已能預見可能會
    被挪作遂行詐欺犯罪之用，而被告縱心生疑慮，仍不進行凍
    結帳戶或報警處理之作為，容任該項犯罪行為之繼續實現，
    毫無積極取回前揭物品或其他主觀上認為不致發生該項犯罪
    結果之確信，足徵前揭犯罪行為自仍不違其本意，被告具有
    幫助他人詐欺取財犯罪之不確定故意，殆無疑義。
  (四)綜上所述，本件事證已臻明確，被告犯行堪予認定。
三、按刑法上之幫助犯，係對於犯罪與正犯有共同之認識，而以
    幫助之意思，對於正犯資以助力，而未參與實施犯罪之行為
    者而言（最高法院75年度台上字第1509號、88年度台上字第
    1270號判決意旨參照）。是以，如未參與實施犯罪構成要件
    之行為，且係出於幫助之意思提供助力，即屬幫助犯，而非
    共同正犯。查陳新火與其所屬詐欺集團，基於意圖為自己不
    法所有之犯意，以上述之方式，使被害人甲○○陷於錯誤，
    因而交付本人之財物，該詐欺集團成員所為，係犯刑法第
    339條第1項之詐欺取財罪。被告雖有將上開帳戶之存摺、金
    融卡、金融卡密碼及印鑑章提供予施以詐術者使用，業如前
    述，惟既未見其有何參與詐欺被害人行為或領取財物之積極
    證據，固無從認屬上開詐欺取財行為之共同正犯。然而，被
    告將其所有之上開帳戶提供予他人作為詐欺取財之指定帳戶
    ，乃係基於幫助他人詐欺取財之犯意，而被告提供上揭帳戶
    予他人之行為，復屬詐欺取財罪構成要件以外之行為，則被
    告自屬以幫助之意思，參與詐欺取財罪構成要件以外之行為
    ，是核被告丙○○所為，係犯刑法第30條第1項前段、第339
    條第1項之幫助詐欺取財罪。又被害人甲○○因遭詐欺集團
    成員之詐騙，接續於97年2月21日、22日、25日、27日匯款
    至被告上揭華南商業銀行南投分行帳號000000000000號之帳
    戶，其時間極其密接，且侵害同一被害人之同一財產法益，
    各行為之獨立性極為薄弱，依一般社會健全觀念，在時間差
    距上，難以強行分開，在刑法評價上，以視為數個舉動之接
    續施行，合為包括之一行為予以評價，較為合理，應屬接續
    犯而為包括之一罪（最高法院86年台上字第3295號判例參照
    ）。被告幫助他人犯罪，係幫助犯，應依刑法第30條第2項
    之規定，依正犯之刑減輕之。原審適用刑法第339條第1項、
    第30條第1項前段、第2項、第41條第1項前段、刑法施行法
    第1條之1第1項、第2項前段之規定，審酌被告無前科紀錄，
    素行尚佳，提供系爭帳戶之存摺、金融卡、金融卡密碼及印
    鑑章予不法集團詐欺他人使用，助長犯罪，增加被害人甲○○尋求救濟之困難，並使犯罪之追查趨於困難，並致被害人
    甲○○合計受有五十萬元之財產損害，所生實害非輕等一切
    情狀，量處被告有期徒刑四月，並諭知易科罰金之折算標準
    ，其認事用法及量刑，核無不合，被告上訴仍執詞否認犯罪
    ，非可採取，其上訴為無理由，應予駁回。又前未曾因故意
    犯罪受有期徒刑以上刑之宣告，有臺灣高等法院被告前案紀
    錄表足按，係屬初犯，雖被告否認犯罪不足取，惟本院念及
    被告學歷僅國小肄業，目前無業，此觀被告之警詢筆錄「教
    育程度」、「職業」欄記載可明，其社經地位不高，又一時
    失慮，未先行查悉友人背景即率爾出借帳戶，且本案詐騙被
    害人之主謀並未查獲，實際獲利者當係下手實施詐欺取財之
    行為人，依現有事證尚無法證明被告自此次詐騙被害人之財
    物有何獲利，諒其經本案偵查、審判程序及刑罰之宣告後，
    當知警惕而無再犯之虞，認所宣告之刑以暫不執行為宜，乃
    併宣告緩刑二年，以啟自新。
四、據上論斷，應依刑事訴訟法第368條，刑法第74條第1項第1
    款，判決如主文。
本案經檢察官乙○○到庭執行職務。
中    華    民    國    98    年    6    月     3     日
            刑事第一庭    審判長法  官  陳  紀  綱
                                法  官  姚  勳  昌
                                法  官  張  智  雄
以上正本證明與原本無異。
不得上訴。
                                書記官  黃  薰  慧
中    華    民    國    98    年    6    月     3     日
附錄：
中華民國刑法第339條第1項
意圖為自己或第三人不法之所有，以詐術使人將本人或第三人之
物交付者，處五年以下有期徒刑、拘役或科或併科一千元以下罰
金。


司法院資訊處製作；財團法人民間司法改革基金會備份。
